最高法院刑事判決　　　　　　　　　　　　　　　九十一年度台上字第三七九四號
　　上訴人　台灣高等法院台南分院檢察署檢察官
　　被　告　甲○○
右上訴人因被告偽造文書案件，不服台灣高等法院台南分院中華民國八十九年一月二
十五日第二審判決（八十八年度上訴字第一一五二號，起訴案號：台灣台南地方法院
檢察署八十七年度偵字第一三五三九號），提起上訴，本院判決如左：
    主  文
原判決撤銷，發回台灣高等法院台南分院。
    理  由
本件原判決以公訴意旨略稱：被告甲○○明知自己並無資力，猶意圖為自己不法之所
有，並基於概括之犯意，隱瞞該事實，並以其為台南縣善化鎮○○路一七三之二號藝
品店老板娘之名，取信於他人，自民國八十五年三月二十日起，至八十六年十月十日
止，連續在上址自任會首，招集黃雀女、楊淑婷、蔡淑惠、龍美雅、龍美如等人參加
如起訴書附表編號一｜六號所示之民間互助會後，冒用如上開附表所示郭美珍等人名
義加入為會員。另參加如附表編號七號蔡淑惠所招之民間互助會，並先後偽造郭美珍
等人名義之標單，標取會款花用，足生損害於郭美珍等人；另標取其參加之互助會會
款花用，其後即宣布倒會。因認被告牽連犯有刑法第三百三十九條第一項、第二百十
六條、第二百十條之罪嫌。惟經審理結果，認被告犯罪不能證明，因而撤銷第一審所
為科刑判決，改判諭知被告無罪。固非無見。
惟查：(一)按「除本法有特別規定外，已受請求之事項未予判決，或未受請求之事項予
以判決者，其判決當然違背法令」刑事訴訟法第三百七十九條第十二款定有明文。本
件檢察官起訴書於犯罪事實之附表編號四及五尚分別記載被告另冒用郭美珍及郭惠玲
、阿琪共三人名義加入為會員，並偽造其名義之標單標取會款花用等情。原判決就此
部分恝置不論，自有已受請求之事項未予判決之違法。另附表編號三及四之互助會單
其外觀及內容均不相同（見偵查卷第八頁及第九頁），原判決認係同一互助會，未據
說明其得心證之理由。亦有判決不備理由之違誤。(二)審理事實之法院，對於被告有利
及不利之證據，應一併注意，詳為調查，綜合全案證據資料，本於經驗法則以定其取
捨，並將取捨證據及得心證之理由於判決內詳為說明，否則難謂無判決不備理由之違
誤。原判決依證人徐木良於原審之證述認定徐木良曾與被告合資，以徐木良名義參加
附表編號一之互助會一會，同時約定缺錢之人可先行標會，被告標得後曾交付新台幣
十三萬元與徐木良等情。惟查徐木良於一審時係證稱：「……和被告一人每月繳一半
會款，被告已把會標了，但事先沒有告訴我，待會員問我時，我才知道他把會標了」
（見一審卷第二十九頁反面），顯與其事後所供曾約定缺錢之人可先行標會之供述不
同。原判決就上開不利被告之證據，如何不足採，毫無論述，難謂無判決理由不備之
違法。(三)審理事實之法院，應就在客觀上為認定事實及適用法律基礎之證據，從各方
面詳予調查，以期發現真實，苟就該等證據之調查尚未完備，即行判決即屬當然違法
，而足構成撤銷發回之原因。原判決以洪千雯使用洪老師名義所參加之附表編號一互
助會，因洪千雯退出而由被告承擔業據證人洪千雯證述無異，認被告無假冒會員名義
標取會款之犯行。然查洪千雯係證稱：「我繳了二次後，覺得三十個人太久了，所以
退出」（見一審卷第一二二頁反面）；嗣於八十八年八月三十一日出具之證明書亦僅
載：「因……會款太長，所以便退出……此會便由甲○○本人承擔」云云（見原審卷
第一一三頁）。則被告承擔該會後，有無通知其他會員變更會員姓名？其事後究以自
己名義或洪千雯（洪老師）名義標取會款？若以洪千雯名義參與標會，有無得洪千雯
之同意？此與判斷被告有無擅以他人名義標取會款之犯行，具重要關連性，自有詳查
釐清之必要，乃原審未為此調查，遽為被告有利之認定，自嫌速斷，亦有查證未盡之
疏誤。(四)原判決另依證人黃菊英之證詞認附表編號一之互助會，其中「菲麗亞」名義
之會員，事後由楊美女補缺。然查菲麗亞係告訴人蔡淑惠所開設服飾店之店名，其並
未以此名義參加上開互助會業據蔡淑惠供明。而證人黃菊英並非該互助會之會員，有
互助會單在卷可稽（見偵查卷第六頁），則其何以知悉該會由楊美女補缺之事？況且
楊美女究有無遞補該會？嗣有無參與標會並標得會款？自應傳喚楊美女到庭為證，乃
原判決僅憑與該互助會無關之黃菊英片面證言，逕認被告所辯可採，其採證難認適法
。檢察官上訴意旨執以指摘原判決違法，非無理由，應認原判決有撤銷發回之原因。
據上論結，應依刑事訴訟法第三百九十七條、第四百零一條，判決如主文。
中      華      民      國    九十一    年      七      月     十一     日
                              最高法院刑事第四庭
                                  審判長法官  紀  俊  乾
                                        法官  黃  正  興
                                        法官  劉  介  民
                                        法官  陳  東  誥
                                        法官  孫  增  同
      右正本證明與原本無異
                                              書  記  官
中      華      民      國    九十一    年      七      月     十五     日
